臺灣嘉義地方法院民事判決　　　　　　　100年度訴字第509號
原　　　告　沈明玉
被　　　告　陳燈貴
被　　　告　陳金柱
上列當事人間分割共有物事件，於民國100 年12月1 日言詞辯論
終結，本院判決如下：
    主      文
兩造共有坐落嘉義縣番路鄉○○段００二六之０００四地號土地
如嘉義縣竹崎地政事務所民國一００年十一月十日土地複丈成果
圖甲所示部分之土地分配於原告；乙所示部分之土地分配於被告
按其等原所有權應有部分之比例維持共有。
兩造共有坐落嘉義縣番路鄉○○段００二六之０００七地號土地
如嘉義縣竹崎地政事務所民國一００年十一月十日土地複丈成果
圖丁所示部分之土地分配於原告；丙所示部分之土地分配於被告
按其等原所有權應有部分之比例維持共有。
訴訟費用由原告與被告陳燈貴各負擔四分之一，被告陳金柱負擔
二分之一。
    事實及理由
甲、原告主張：(一)嘉義縣番路鄉○○段0026之0004、0026之0007
    地號等2 筆土地（下稱本件2 筆土地）為兩造共有，原告及
    被告陳燈貴、陳金柱之所有權應有部分均各為4  分之1 、4
    分之1 及2 分之1 。本件2 筆土地共有人間並未訂有不分割
    契約，土地亦無不得分割之情事，共有人間復無法達成分割
    之協議。(二)原告依法請求裁判分割，並將本件0026之0004地
    號土地如嘉義縣竹崎地政事務所民國100 年11月15日土地複
    丈成果圖（下稱附圖一）甲所示部分之土地分配於被告維持
    共有，乙所示部分之土地分配於原告；本件0026之0007地號
    土地如附圖一丙所示部分之土地分配於被告維持共有，丁所
    示部分之土地分配於原告（下稱分割方案一）。為如上開之
    分配，得使原告分得之土地較近而便利耕作等語。
乙、被告則主張：請求分別分割且被告於分割後仍願維持共有，
    且坐落於本件2 筆土地中間之同段0026之0006地號土地為被
    告與訴外人李佳豪共有，請求將本件0026之0004地號土地如
    嘉義縣竹崎地政事務所100 年11月10日土地複丈成果圖（下
    稱附圖二）甲所示部分之土地分配於原告，乙所示部分之土
    地分配於被告共有；本件0026之0007地號土地如附圖二丁所
    示部分之土地分配於原告，丙所示部分之土地分配於被告共
    有（下稱分割方案二），如此，被告所分得之土地可再與前
    開0026之0006地號土地合併分割，而可於分割後都持有一塊
    完整使用之農地，而非數塊畸零地，對農地之使用而言最為
    合理有效等語。
丙、得心證之理由
一、原告主張如前開甲、(一)所示之事實，有土地登記謄本附卷可
    按，復為被告所不爭執，應為真實。按各共有人，除法令另
    有規定外，得隨時請求分割共有物。但因物之使用目的不能
    分割或契約訂有不分割之期限者，不在此限。共有物之分割
    ，依共有人協議之方法行之。分割之方法不能協議決定，或
    於協議決定後因消滅時效完成經共有人拒絕履行者，法院得
    因任何共有人之請求，命為分配，民法第823 條第1 項、第
    824 條第1 項、第2 項有明文規定。本件2 筆土地既無民法
    第823 條第1 項但書所定之情事，共有人間復不能達成分割
    之協議，則原告訴請本院以裁判命為分配（分割），於法有
    據。
二、法院定分割之方法時，應參酌當事人之聲明、共有物之性質
    、使用現況、價格、經濟效用及全體共有人之利益等因素，
    而為適當之分配，要以維持全體共有人之公平為標準。經查
    ：(一)兩造就本件0026之0007地號土地之分配方法並無不同，
    且並不違反共有人之公平；又被告聲明於分割後仍願維持共
    有，本院均予尊重。(二)本件2 筆土地目前均供農作之用，為
    兩造所不爭執，而同段0026之0006地號土地為被告與訴外人
    李佳豪共有且位於本件2 筆土地之中間，亦有土地登記謄本
    與前開土地複丈成果圖可按，而該筆土地亦供耕作乙節，為
    兩造所不爭。是就本件0026之0004地號土地，若按分割方案
    一之方法為分割，原告於本件所分得之2 筆土地之距離雖較
    為接近，但因非相連，並不能合併使用，且被告所分得甲所
    示部分之土地，則因有乙所示部分之土地阻隔其間，致不利
    於與前開0026之0006地號土地及其等所分得本件0026之0007
    地號土地（即丙所示部分之土地）合併使用；反之，若以分
    割方案二之方法為分割，則被告於本件2 筆土地所分得之部
    分（即如附圖二乙、丙所示部）與0026之0006地號土地均毗
    鄰，被告將來若就本件分割取得之土地與前開0026之0006地
    號土地合併分割，即可各取得1 塊完整且面積較大之耕地，
    在此之前，亦可協議分管使用，而有助於發揮土地之經濟效
    用。本院斟酌、衡量兩造之聲明、本件2 筆土地之性質（均
    為耕作使用）、使用現況、價格及按分割方案一、二分割各
    可致土地經濟效用發揮之程度與共有人利益之大小等因素，
    認以分割方案二為維持兩造之利益、公平之適當分割方法，
    爰為如主文第1 項、第2 項之判決。
丁、訴訟費用之負擔：按因共有物分割、經界或其他性質上類似
    之事件涉訟，由敗訴當事人負擔訴訟費用顯失公平者，法院
    得酌量情形，命勝訴之當事人負擔其一部，民事訴訟法第80
    條之1 定有明文。查本件雖認原告之主張為有理由，而准予
    分割系爭土地，惟分割共有物之訴，係合兩造之必要共同訴
    訟，但被告之應訴實因訴訟性質所不得不然，故所為抗辯自
    為伸張或防衛權利所必要，是以本院認本件之訴訟費用應由
    兩造按其應有部分之比例分擔，較為公允。爰判決如主文第
    3 項之所示。
中    華    民    國  100     年    12    月    15    日
                  民事第一庭  法  官  林望民
以上正本係照原本作成。
如對本判決上訴須於判決送達後20日內向本院提出上訴狀；如委
任律師提起上訴者，應一併繳納上訴審裁判費。
中    華    民    國  100     年    12    月    15    日
                              書記官  吳明蓉